【裁判字號】    99,上訴,1321
【裁判日期】    991019
【裁判案由】    殺人未遂
【裁判全文】
臺灣高等法院高雄分院刑事判決        99年度上訴字第1321號
上  訴  人  臺灣高雄地方法院檢察署檢察官
上  訴  人
即  被  告  乙○○
選任辯護人  蔡長佑律師
上列上訴人因被告殺人未遂案件，不服臺灣高雄地方法院99年度
訴字第492 號中華民國99年6 月30日第一審判決（起訴案號：臺
灣高雄地方法院檢察署98年度偵緝字第2728號），提起上訴，本
院判決如下：
     主  文
上訴駁回。
    事  實
一、乙○○與真實姓名、年籍均不詳，綽號「阿義」之成年男子
    ，於98年8 月3 日晚上9 時許，因不明原因接受某不詳姓名
    之成年人之指使，共同基於傷害之犯意聯絡，由乙○○騎乘
    不知情之高翠旭所有之車號JSK-871 號機車，搭載「阿義」
    前往高雄市鼓山區○○○路55號之3 處，見甲○○甫丟完垃
    圾，毫無防備之際，先由「阿義」持自他處攜來之棍棒（未
    扣案）朝甲○○腹部一陣猛擊，而乙○○見甲○○已快不支
    倒地，再由其拿起路旁之鐵製椅子朝甲○○之腹部甩擊，因
    而致甲○○受有脾臟撕裂傷並腹內出血、身體多處擦傷及鈍
    挫傷（右肩7X2.5 公分、右背4X2 公分、左足踝6X5 公分擦
    傷，右耳下5X1.5 公分破皮，右腰7X8 公分及左腳15X7.5公
    分淤青，右背10X6公分及右足跟6X2 公分發紅，左腳8.5X1.
    5 公分擦傷），嗣經路人報警，兩人始騎車逃逸。
二、案經甲○○訴請高雄市政府警察局鼓山分局請求臺灣高雄地
    方法院檢察署檢察官偵查起訴。
    理  由
甲、證據能力方面
一、按被告以外之人於審判外之言詞或書面陳述，除法律有規定
    者外，不得作為證據；又被告以外之人於審判外之陳述，雖
    不符第159 條之1 至第159 條之4 之規定，但經當事人於審
    判程序同意作為證據，法院審酌該言詞陳述或書面陳述作成
    時之情況，認為適當者，亦得為證據；當事人、代理人或辯
    護人於法院調查證據時，知有第159 條第1 項不得為證據之
    情形，而未於言詞辯論終結前聲明異議者，視為有前項之同
    意，刑事訴訟法第159 條第1 項、第159 條之5 規定甚明。
    次按被告以外之人於偵查中向檢察官所為之陳述，除顯有不
    可信之情況者外，得為證據，刑事訴訟法第159 條之1 第2
    項亦有明文。而所謂「顯有不可信性」係指陳述是否出於供
    述者之真意、有無違法取供情事之信用性而言，故應就偵查
    筆錄製作之原因、過程及其功能等項加以綜合觀察，據以判
    斷該傳聞證據是否「非顯不可信」，倘可據以認定其任意性
    暨信用性俱無疑慮者，即可例外賦予「證據能力」，俾其成
    為法院審判時之適格證據資料而言。再按刑事訴訟法第166
    條以下規定之交互詰問，屬人證調查證據程序之一環，與證
    據能力係指符合法律規定之證據適格，亦即得成為證明犯罪
    事實存否之證據適格，其性質及在證據法則之層次並非相同
    ，而被告、辯護人詰問權之行使與否，係有權處分，如欲行
    使，則證人於審判中，應依法定程序到庭具結陳述，並接受
    被告或辯護人等之詰問，其陳述始得作為認定被告犯罪事判
    斷之依據（參照司法院釋字第582 號解釋），否則如未進行
    交互詰問之調查證據程序，讓被告或辯護人行使詰問權，則
    該有證據能力之證人陳述，即不得作為判斷之依據，惟其原
    有之證據能力並不因而喪失（最高法院97年度臺上字第603
    號判決可資參酌）。經查，告訴人甲○○於偵查中所為之指
    證，對被告乙○○而言，固屬被告以外之人於審判外之言詞
    陳述，然其於上開偵查中所為之陳述，均為親身經歷事項，
    又係經檢察官告以拒絕證言權、具結之義務及偽證罪之處罰
    後，再命其朗讀結文並具結後所為之陳述，有上開證人之結
    文在卷可稽。核其製作筆錄過程，並無違法取供或證明力明
    顯過低之瑕疵，復有全程錄音錄影可資憑信，所為陳述蓋係
    出於供述者之真意，皆具信用性，揆諸上開說明，本屬有證
    據能力之證人陳述。且於本院審理時，已依人證調查程序，
    傳喚甲○○到場，命其立於證人之地位經公訴人、被告及辯
    護人當庭交互詰問，並使被告有與之對質及詰問之機會，認
    已完足為合法調查之證據，並保障被告之對質詰問權，自得
    採為判決之基礎。綜上，以上開證人於偵查中經具結後所為
    陳述作為證據，並無任何不當，依刑事訴訟法第159 條之1
    第2 項之規定，認具有證據能力。至於告訴人於警詢時之陳
    述，屬被告以外之人於審判外之陳述，為傳聞證據，且告訴
    人於原審審判中亦到庭證述，與其警詢陳述，並無不符，核
    無刑事訴訟法第159 條之1 至第159 條之4 等傳聞例外規定
    之適用，應認無證據能力。
二、本判決後開所引用之其他各該被告以外之人於審判外之陳述
    （包括書面陳述），雖均屬傳聞證據，惟業經被告、辯護人
    及檢察官於審理期日時均表示無意見而不予爭執，且迄至言
    詞辯論終結前亦均未聲明異議，本院審酌上開證據資料製作
    時之情況，尚查無違法不當之瑕疵，亦認為以之作為證據應
    屬適當，故揆諸前開法律規定與說明，爰逕依刑事訴訟法第
    159 條之5 規定，認上揭證據資料均例外有證據能力。
乙、實體方面
一、訊據被告固坦承伊有於上開時地騎乘機車，搭載「阿義」。
    而「阿義」與告訴人扭打，伊亦曾持路旁的椅子揮擊到告訴
    人腹部等情節，惟矢口否認有何傷害犯行，辯稱：當天在旗
    津偶遇「阿義」，遂受渠所託載往上開地點，「阿義」下車
    後，伊即離開，不久聽到有人在打架，遂停車走路回到原處
    發現「阿義」與告訴人在互毆、拉扯1 根棍棒，伊遂拿路旁
    椅子要打掉該棍棒以勸架，並無傷害告訴人之行為，伊係不
    慎揮擊告訴人腹部云云。
二、經查：
  (一)告訴人於98年8 月3 日晚上9 時許遭人毆打後，於98年8 月
    4 日凌晨1 時15分22秒送至長庚醫療財團法人高雄長庚紀念
    醫院（下稱高雄長庚醫院）急救，經診斷受有脾臟撕裂傷並
    腹內出血、身體多處擦傷及鈍挫傷（右肩7X2.5 公分、右背
    4 公分、左足踝6X5 公分擦傷，右耳下5X1.5 公分破皮，右
    腰7X8 公分及左腳15X7.5公分淤青，右背10X6公分及右足跟
    6 X2公分發紅，左腳8.5X1.5 公分擦傷），於同日凌晨2 點
    7 分許，發出病危通知單。嗣經住院治療後於同月17日出院
    ，迄今所受傷害均已康復等情，有高雄長庚醫院98年8 月7
    日診斷證明書、告訴人在該院之病歷資料、急診護理資料、
    住院通知單、病危通知單、入院護理評估、護理紀錄單、99
    年4 月27日（99）長庚院高字第941800號函（見警卷第20頁
    ，偵卷第41-101頁，原審卷第7 頁），應堪認定。
  (二)告訴人於偵訊時證稱：「98年8 月3 日晚上9 點多我剛出去
    倒完垃圾後回到我家騎樓，有1 名體型較瘦的男子直接拿棍
    棒往我身上猛打很多下，我不支倒地，另1 名體型高壯的男
    子手拿鐵製椅子往我頭上、身上猛打，我有看清楚他的臉，
    就是警察讓我指認的被告。他們2 人邊打我邊說要讓我死，
    我聽到路人說不要再打了，警察來了，他們2 人就騎車往長
    安街逃逸，是由體型較高壯的男子騎機車載體型較瘦的男子
    離開。」等語（見偵卷，第36頁）；於原審審理時又證稱：
    「我不認識在庭被告，也無仇恨。98年8 月3 日晚上9 時左
    右，我丟完垃圾要回到家裡時，有歹徒從我家旁黑巷（防火
    巷）衝出來，對我腹部打擊，當時我一陣錯愕，不知道為何
    要打我。剛開始是1 位歹徒衝出來拿棍棒打我，打了很多下
    ，打到我快不支倒地，後來又出來1 位高高壯壯的男子出來
    拿路旁的椅子打我。因為我已經被打得不支倒地，又打我腹
    部、頭部，就昏倒過去了。被告就是後來第2 位打我的人。
    被打的當時可以看清楚第2 個人的長相就是被告，因為路旁
    有燈，剛好被告拿的椅子又很重，打下去時我接住椅子就跟
    被告正對面，所以我對他的長相有清楚的看到，又當時我已
    經被打得快昏倒，我接住之後被告很快就甩開了。我也有看
    到被告拿路旁的椅子衝過來，他也知道我已經被打得快要倒
    地，還加力讓我更快不支倒地。被告是用左右甩椅子的方式
    朝我腹部甩很多下，且不是左右甩而已，而是還有對我身體
    重要部位打。我說左右甩是形容的關係。被告拿的是路邊人
    家不要的椅子，類似有靠背的鐵製椅子，因為我當時接到的
    時候感覺是鐵製的，且很重。鐵椅子的腳是圓形的。被告拿
    椅子要打我的時候，我沒有用腳去踢他。至於頭部沒有傷是
    因為被告朝著我的頭打時，我有閃，所以沒有打到頭而打到
    其他部位。我聽到說路人說『再打就死人了，警察來了』之
    後，被告就停止打我。以被告當時的狠勁及力道，且都朝我
    重要部位打，如果當時旁人沒喊說警察來了，我可能就死了
    。被告出來拿椅子是要打我，不是勸架，如果勸架怎麼可能
    拿兇器，勸架應該是要將對方的棍棒拿掉，被告是衝出來打
    我，等於是2 個人打我1 個人。第1 個人有邊打邊說『呼你
    死（臺語）』，被告有沒有說我不知道。我不認識『阿義』
    這個人，也沒有聽過這個名字。第1 個打我的人身高約165-
    170 公分，體重看起來約6 -70 公斤，年紀約30來歲，身材
    壯壯的，好像孔武有力，眼睛大大的。第1 個人比在庭的被
    告矮、比被告瘦，被告比較壯、高大。」等語明確（見原審
    卷第19-27 頁），參以被告亦坦承伊所搭載之「阿義」確有
    持棍棒毆打告訴人，且伊持路旁椅子揮打到告訴人腹部之情
    節（原審審訴卷第21頁、本院卷第33頁），以及「阿義」體
    型較其瘦、矮（見原審卷第33頁），均與告訴人上開證詞大
    致吻合。再徵諸被告所受傷勢，其四肢、右腰及背部擦傷及
    鈍挫傷，尤其右耳下5X1.5 公分破皮之傷害，亦足佐告訴人
    所稱有閃避被告朝其頭部攻擊之動作等語非虛。再者，高雄
    市鼓山區○○○路50號鼓山國小門口朝長安街路口監視器畫
    面清楚拍到98年8 月3 日晚上9 時3 分58秒許被告騎乘上開
    機車搭載「阿義」離開之背影，「阿義」並手持1 根長棍等
    情，除為被告所坦認及觀該監視器錄影畫面翻拍照片（見警
    卷第6 頁）自明外，亦核與證人即上開機車車主高翠旭於警
    詢時證該機車係借予被告使用等語一致（見警卷第10 -11頁
    ），均足認告訴人上開指訴情節，堪以採信。
  (三)被告雖以伊僅係勸架，並無傷害犯意云云置辯，惟查：
  1.據上開監視錄影畫面翻拍照片所示，被告搭載「阿義」離去
    時，後座之人係手持長棍，已如上述，觀諸該棍棒甚長，必
    需手持，並無法藏放於機車座墊之下，設若被告搭載「阿義
    」前往上開地點前，「阿義」並未持有任何棍棒物體，而係
    「阿義」於毆打告訴人時隨地撿拾之廢棄棍棒，則「阿義」
    於毆打告訴人完畢後，衡情就此無用物品，亦當隨地棄置即
    可，當無再行費事攜回之理，可見上開棍棒應係被告開始搭
    載「阿義」時即已攜帶在身，被告辯稱伊載「阿義」到現場
    時並未看到棍子云云（見原審訴字卷第34頁），顯不可信。
    是以若果被告與「阿義」並非熟識，僅係與偶遇受託載送而
    已，則被告見「阿義」無端手持長棍，豈會毫未問明原因即
    允搭載之理，足見被告與「阿義」均係為毆打告訴人，始共
    同騎車前往，渠辯稱全不知情云云，實悖於情理，不足採信
    。
  2.被告復辯稱當時原係拿椅子要勸架，欲打掉木棍云云，惟被
    告於原審審理時已供承當時伊體重95公斤、身高172 公分（
    見原審卷第33頁），則以伊之體型均較告訴人、「阿義」高
    壯，若欲勸阻，逕可施力抱住「阿義」，何須持另尋鐵椅來
    勸架，稍有不慎更有可能誤傷「阿義」，顯見所辯不合常理
    ；況被告於本院審理時亦坦認伊所持鐵椅確有揮擊到告訴人
    腹部之情節，足認告訴人證稱被告係持椅子朝其頭部、腹部
    攻擊，非勸架，其更未踢被告等情，始堪採信。
  3.至被告辯稱當天僅是受「阿義」之託載往上開地點即沿臨海
    二路離去，騎到5 公尺外停等紅燈時，聽到有人打架，就將
    車子停放在旁，走路回到原處地點，即見「阿義」在打告訴
    人並與告訴人拉扯1 根長棍云云（見原審卷第31-32 頁）。
    但查，告訴人於原審審理時證稱：「我家對面是學校，學校
    有紅綠燈，因為當時已經下課，所以就沒有執行紅綠燈，只
    有閃黃燈。除了這個紅綠燈之外，附近大約有100 公尺以上
    才有紅綠燈。」等語綦詳（見原審卷第26頁），而告訴人自
    57年12月26日起即已遷入系爭地點住處，迄今達42年，有告
    訴人個人基本資料存卷為憑（見原審卷第8 頁），堪認告訴
    人對系爭地點附近交通號誌設置情況遠較被告熟悉，故被告
    所述在系爭地點5 公尺外停等紅燈云云顯與事實不合。再者
    ，若被告真是將「阿義」載至系爭地點後即騎車離去，為何
    在聽到有人打架時，卻要刻意將機車停好再走路回到系爭地
    點，而非立即騎車掉頭回到系爭地點，豈非多此一舉，更與
    常情相違。此外，被告供稱渠載「阿義」離開後，到高雄市
    ○○路快到愛河那附近，就在路邊放「阿義」走了，沒有留
    下任何聯絡方式，不知「阿義」真實姓名，也不知住哪等語
    （見原審卷第31頁），則以被告辯稱渠未打告訴人，均是「
    阿義」動手等詞以觀，一般正常人怎有可能放任真正動手傷
    人之人自行離去，卻不留下任何聯絡方式，以保障將來若遭
    警循線查獲，可證明自身清白之用，被告竟捨此而不為，逕
    讓「阿義」離開。況且被告若非與「阿義」共同傷害告訴人
    ，並有勸阻之意，則告訴人已遭毆擊受傷倒地，被告自當出
    面斥責「阿義」，並將告訴人緊急送醫，豈有仍逕自騎乘機
    車搭載「阿義」逃離現場，益見其心虛畏罪之情。
  4.至選任辯護人另以被告如有傷害犯意，不致騎乘友人機車，
    令警方得以追查云云，惟被告蓄意騎乘友人機車犯案，圖增
    警方追查困難已徵其心態可議，況被告或係自恃作案時間短
    暫可迅離現場，警方無力追查，尚難為被告有利之認定。再
    本案告訴人並不認識被告及「阿義」之人，已經其證述在卷
    ，則被告及「阿義」自身並無動機傷害告訴人，足認被告與
    「阿義」確係受他人指使至系爭地點傷害告訴人，有犯意聯
    絡之事實。另告訴人所受前揭傷勢均已康復，有前開高雄長
    庚醫院函文為徵，可證告訴人所受傷勢，應屬普通傷害至為
    灼然，而告訴人所受之傷勢與被告、「阿義」之前開傷害行
    為間有因果關係。故被告上開所辯，純為飾詞圖卸，自無可
    採。
三、論罪科刑
  (一)核被告所為，係犯刑法第277 條第1 項之普通傷害罪。被告
    與「阿義」、及不詳姓名之指使人間有犯意聯絡，行為分擔
    ，應論以共同正犯。
  (二)公訴意旨固認被告所為係犯刑法第271 條第2 項、第1 項之
    殺人未遂罪嫌，惟按刑法上殺人罪與傷害人致死罪之區別，
    本視加害人有無殺意為斷，被害人所受之傷害程度，固不能
    據為認定有無殺意之唯一標準，但加害人之下手情形如何，
    於審究犯意方面，仍不失為重要參考資料；又被害人受傷處
    所是否為致命部位，及傷痕多寡，輕重如何，僅足供認定有
    無殺意之參考，究不能據為區別殺人未遂與傷害之絕對標準
    ，故不能僅因被害人受傷之位置係屬人體要害，即認定加害
    人自始即有殺害被害人之犯意（最高法院20年非字第104 號
    判例、94年度臺上字第6857號判決要旨參照），準此，判斷
    行為人有無殺人犯意，不能單以被害人受傷部位是否為致命
    部位及受傷程度為斷至為灼然。查本案被告有持鐵椅毆打告
    訴人，「阿義」有持棍棒攻擊告訴人均詳如前載，然審諸被
    告與告訴人素不相識，亦無仇怨，又告訴人明確證稱其倒地
    後，被告與「阿義」聽到路人出聲制止即停手，未再繼續傷
    害其，均如前述，則由被告與告訴人之關係、在現場之行動
    、舉止等節，實難推論被告、「阿義」有何殺害告訴人之動
    機及犯意。否則，何以過程中被告、「阿義」於見到告訴人
    倒地不起後，發現情況不對，甚或路人出聲制止後均未再進
    一步攻擊告訴人。況被告、「阿義」所持傷害告訴人之工具
    ，僅為一般棍棒及鐵椅，已如上述，而本案被告及「阿義」
    既係共同駕車前往告訴人住處，應係事先謀議，並非突發事
    故，若被告及「阿義」果有致告訴人於死地之決心，自當準
    備刀劍等利器前往，不致僅持棍棒而已。而就告訴人當日受
    傷送醫急診時，其意識清楚、呼吸正常，可正常對話，四肢
    活動正常，但有多處擦傷，經治療後於同年月17日出院等情
    ，亦有高雄長庚紀念醫院99年4 月27日（99）長庚院高字第
    941800號函在卷可查（原審訴字卷第7 頁），雖同函文亦指
    明當時告訴人脾臟破裂出血有生命危險，惟脾臟究非一般人
    所得認知之重要生命器官，尚不能僅以此遽論被告確有殺人
    之意，而公訴人認被告係犯刑法第271 條第2 項、第1 項之
    殺人未遂，容有誤會。然二者基本社會事實同一，本院自得
    變更法條予以審判。
  (三)原審認被告罪證明確，因而適用刑事訴訟法第300 條，刑法
    第28條、第277 條第1 項，刑法施行法第1 條之1 等規定，
    並審酌被告與告訴人素不認識，亦無仇隙，竟與「阿義」分
    持棍棒、鐵椅毆打告訴人，致告訴人受有前揭嚴重傷害，甚
    至一度命危，渠之惡性甚大，自難寬待，惟衡酌被告並非先
    動手之人，暨考量其犯罪後之態度等一切情狀，量處如有期
    徒刑2 年。其認事用法，核無不合，量刑亦屬允當。被告上
    訴意旨否認犯罪，指摘原判決不當；公訴人循告訴人請求上
    訴意旨指摘原判決未論以殺人未遂罪不當，均無理由，應予
    駁回。
據上論斷，應依刑事訴訟法第368條，判決如主文。
本案經檢察官陳宗吟到庭執行職務。
中    華    民    國    99    年    10    月    19    日
                  刑事第七庭    審判長法  官 莊飛宗
                                      法  官 謝宏宗
                                      法  官 蔡廣昇
以上正本證明與原本無異。
檢察官如不服本判決應於收受本判決後10日內向本院提出上訴書
狀，其未敘述上訴理由者，並得於提起上訴後10日內向本院補提
理由書狀（均須按他造當事人之人數附繕本）「切勿逕送上級法
院」。被告不得上訴。
中    華    民    國    99    年    10    月    19    日
                                      書記官 曾允志
附錄本判決論罪科刑法條：
中華民國刑法第277條第1項
（普通傷害罪）
傷害人之身體或健康者，處 3 年以下有期徒刑、拘役或 1 千元
以下罰金。

司法院資訊處製作；財團法人民間司法改革基金會備份。
